臺灣臺南地方法院民事裁定
111年度消債更字第248號
聲  請  人
即債 務 人  吳儭齡即吳金儒


代  理  人  郭家祺律師(法扶律師)
上列債務人聲請消費者債務清理更生事件，本院裁定如下
    主  文
債務人甲○○○○○○自民國111年10月28日下午5時起開始更生程序，
並命司法事務官進行本件更生程序。
    理  由
一、按債務人不能清償債務或有不能清償之虞，且無擔保或無優
    先權之本金及利息債務總額未逾新臺幣（下同）1,200萬元
    者，於法院裁定開始清算程序或宣告破產前，得向法院聲請
    更生；債務人對於金融機構負債務者，在聲請更生或清算前
    ，應向最大債權金融機構請求協商債務清償方案，或向其住
    、居所地之法院或鄉、鎮、市、區調解委員會聲請債務清理
    之調解；債務人為前項請求或聲請，應以書面為之，並提出
    財產及收入狀況說明書、債權人及債務人清冊，及按債權人
    之人數提出繕本或影本；協商或調解成立者，債務人不得聲
    請更生或清算，但因不可歸責於己之事由，致履行有困難者
    ，不在此限；法院開始更生程序之裁定，應載明其年、月、
    日、時，並即時發生效力；法院裁定開始更生後，得命司法
    事務官進行更生程序；消債條例第3條、第16條第1項前段、
    第42條第1項、第45條第1項、第151條第1項、第2項、第7項
    分別定有明文。
二、聲請意旨以：聲請人即債務人現積欠金融機構及元大國際資
    產管理股份有限公司(下稱元大國際資產公司)債務總額共約
    1,977,198元，為清理債務，曾於95年間與當時最大債權金
    融機構中國信託商業銀行股份有限公司(下稱中國信託)透過
    中華民國銀行公會會員辦理消費金融案件無擔保債務協商機
    制成立債務協商，約定債務人每月應清償12,091元。當時債
    務人與前夫投資美容直銷，但後來直銷公司去大陸，要求債
    務人北上開會才能繼續有代理商資格，債務人無法配合，被
    取消代理商資格後，又因離婚須獨自扶養5歲及2歲幼兒，只
    能在自家公寓做美容工作，收入減少，於繳納2期後，就無
    無力繳納，實係有不可歸責於己之事由，致履行債務有困難
    。嗣債務人自106年5月起經營挽面做臉個人工作室，正常營
    業月平均營業額為15,000元，但自109年起因受新冠肺炎疫
    情影響營業時間，月營收未達15,000元。又債務人前曾申請
    行政院「安心即時上工計畫」，在法務部行政執行署台南分
    署從事計時工作，每日工作4小時，每月收入約11,980元，
    工作期間僅有1年，截至111年7月21日止，債務人迄今尚未
    覓得正式工作。債務人於111年5月以書面向本院聲請消債者
    債務清理前置調解，最大債權金融機構遠東國際商業銀行股
    份有限公司(下稱遠東銀行)雖提供分180期、年利率5％、每
    月清償3,789元之還款方案，但債務人個人每月必要支出17,
    076元，尚有元大國際資產公司債務須清償，實無力負擔此
    前置調解還款方案，調解因而不成立。債務人係從事小規模
    營業活動之自然人，未經法院裁定開始清算程序或宣告破產
    。爰依消債條例之規定，自調解不成立之日起20日內，提出
    本件更生之聲請等語。
三、經查：
  ㈠債務人符合消債條例第2條規定之消費者：
　⒈按本條例所稱消費者，指5年內未從事營業活動或從事小規模
    營業活動之自然人；前項小規模營業指營業額平均每月20萬
    元以下者，消債條例第2條第1項、第2項定有明文。又消債
    條例第2條第1項所稱5年內從事小規模營業活動，係指自聲
    請更生或清算前1日回溯5年內，有反覆從事銷售貨物、提供
    勞務或其他相類行為，以獲取代價之社會活動，依其5年內
    營業總額除以實際經營月數之計算結果，其平均營業額為每
    月20萬元以下者而言，例如：平均月營業額未逾20萬元之計
    程車司機、小商販等即屬之（辦理消費者債務清理事件應行
    注意事項第1點參照）。本件債務人於111年5月24日向本院
    聲請消費者債務清理調解，於111年6月23日調解不成立聲請
    更生，此有債務人提出之調解不成立證明書可參(見本院卷
    第頁)，依消債條例第153條之1第2項規定，債務人調解之聲
    請視為更生之聲請，是依上說明，本件應先查明債務人自11
    1年5月23日起回溯5年期間內（即106年5月24日起至111年5
    月23日止），其每月平均營業額是否在20萬元以下之小規模
    營業活動，以判斷債務人是否合於消債條例第2條規定之消
    費者。
　⒉債務人陳稱其於106年5月起至111年5月止經營挽面做臉的個
    人工作室等語，惟依債務人所提出之財團法人金融聯合徵信
    中心查詢當事人綜合信用報告回覆書所示（調解卷），債務
    人並無擔任董監事、商業登記事業負責人及經理人；復依財
    政部南區國稅局臺南分局函覆本院謂：查無債務人最近5年
    內申報銷售額之情形，此有該局111年7月25日南區國稅臺南
    銷售一字第1112070199號函在卷可憑(本院卷第113頁)，足
    認債務人應係未申請商業登記，故無相關金融聯合徵信或稅
    捐申報資料，惟據債務人陳明其平均每月營業額為15,000元
    ，但自109年起因受新冠肺炎疫情影響，每月營業額未達15,
    000元等語，本院在查無其他證據證明債務人營業額平均每
    月超過20萬元，應認債務人於聲請更生前5年，係從事營業
    額平均每月20萬元以下之小規模營業活動自然人，得依消債
    條例聲請更生，先予敘明。
　㈡債務人曾與金融機構就無擔保債務達成協商，因不可歸責於
    己之事由，致履行有困難而毀諾：
　⒈債務人於聲請本件更生程序前，曾於95年9月6日依中華民國
    銀行公會會員辦理消費金融案件無擔保債務協商機制規定，
    向當時最大債權金融機構中國信託銀行申請債務協商，約定
    債務人自95年11月10日起，分120期、年利率3.88％，每期付
    12,091元，依各債權銀行債權金額比例清償各項債務，至全
    部債務清償為止，嗣債務人於96年1月25日毀諾等情，有中
    國信託銀行111年8月10日民事陳述意見狀暨消費金融案件無
    擔保債務協商申請書、協議書、無擔保債務還款計畫在卷可
    稽(本院卷第195-209頁)，足認債務人於提出本件聲請前，
    曾於95年間與當時最大債權金融機構中國信託銀行就無擔保
    債務達成協商後毀諾，迄今尚未清償完畢，是以，其聲請本
    件更生程序，本院應審酌債務人是否符合「不可歸責於己之
    事由，致履行有困難」之要件。　
　⒉按所謂「不可歸責於己之事由」，係指金融機構所定之協商
    條件過苛，致債務人於清償協商金額後，即無法維持其基本
    生活，或債務人於履行協商條件期間，因非自願性失業、工
    作能力減損、減薪或其他非於協商成立時所能預期之事由，
    而致收入減少，或因扶養人數增加、債務人或其家人傷病或
    其他非於協商成立時所能預期之事由，而致支出增加等情事
    ；所謂「致履行有困難者」，係指以債務人之收入扣除自己
    及依法應受其扶養者所必要生活費用之數額後，仍不足以清
    償協商條件所定之數額，始足當之，以衡平債權人及債務人
    間之權益，並符合憲法第15條所定保障人民生存權之意旨。
    債務人陳稱其於債務協商期間與前夫投資美容直銷，但其後
    被取消代理商資格，改在自家公寓自營美容做臉工作室，收
    入因此減少，加上離婚後獨自扶養2名幼兒，繳納2期分期款
    ，就無力繼續繳等語(本院卷第165頁)。本院審酌債務人於9
    5年9月間申請銀行公會債務協商時起，至96年1月25日毀諾
    時止，其勞工保險單位為大台南美姿美儀造型職業工會，月
    投保薪資19,200元，此有債務人之勞保資訊連結查詢明細表
    在卷可參(見本院卷第85-88頁)，未低於當年度行政院公告
    之勞工每月基本工資15,840元，是在查無債務人有其他收入
    來源之情形下，認債務人於前開債務協商期間之收入約每月
    19,200元。又債務人雖未說明96年毀諾當時每月必要生活費
    用支出數額，惟本院參酌債務人於96年毀諾時戶籍設於臺南
    市(見本院卷第51頁)，爰以臺灣省96年度之每人每月最低生
    活費為每月9,509元，作為認定債務人每月生活必要支出之
    依據。則以債務人每月收入19,200元，扣除其每月最低生活
    費9,509元後，餘款9,691元，顯不足以支付其於95年11月間
    與中國信託銀行等債權金融機構成立之每月償還12,091元之
    分期清償方案，債務人主張其係因不可歸責於己之事由，致
    履行經協商成立之債務清償方案有困難，堪予採信。
　㈢債務人有不能清償債務之情事： 
　⒈債務人於110年7月26日起，依勞動部安心即時上工計畫任職
    於法務部行政執行署臺南分署，至111年7月21日因計畫期滿
    離職，該計畫每月工時最高核給80小時，每人最長以960小
    時為限，債務人時薪160元等情，有法務部行政執行署臺南
    分署111年7月27日南執秘字第11101003920號函附債務人臨
    時工作津貼經費印領清冊在卷可稽(本院卷第123-137頁)。
    債務人陳稱其於上開安心期滿1年後離職，租屋處自營挽面
    做臉工作室，預計每月收入約為15,000元，加上每月政府核
    發租金補助3,600元，應有餘額可履行更生方案等語(本院卷
    第143頁)，並提出租金補貼函文為憑(本院卷第146-147頁)
    。本院審酌債務人高職畢業(本院卷第255頁個人戶籍資料教
    育程度註記欄)，於92年12月至110年7月間勞保投保單位為
    大臺南美姿禮儀造型職業工會(見本院卷第49頁)，可見其陳
    稱從事美容相關工作，應為真實可採，是依債務人上開學經
    歷及工作經驗，加以債務人於61年8月9日出生(本院卷第51
    頁戶籍謄本)，現年已年滿50歲，於就業市場上屬中高齡，
    謀職誠屬不易，且其於109年度、110年度申報所得僅約為8,
    000元、1萬餘元，此有本院依職權所調得之稅務電子閘門財
    產所得調件明細表附卷可憑(見本院卷第91-94頁)，是債務
    人主張其每月可得收入為15,000元，應可採信。另債務人自
    109年1月迄今未列冊臺南市低收或中低收入戶資格，未領取
    身心障礙者生活補助費、婦女及兒童少年相關福利補助，但
    有申請租金補貼，自110年2月至112年1月每月核領3,600元
    等情，有臺南市政府社會局111年10月25日南市社助字第111
    1337718號函在卷可稽(見本院卷第261頁)。基上各情，本院
    認以債務人自陳之收入15,000元，加計住宅租金補助3,600
    元，合計18,600元，作為計算其目前償債能力之依據，較為
    適當。
　⒉按債務人必要生活費用，以最近一年衛生福利部或直轄市政
    府所公告當地區每人每月最低生活費1.2倍定之，消債條例
    第64條之2第1項定有明文。債務人聲請更生或清算時所提財
    產及收入狀況說明書，其表明每月必要支出之數額，與消債
    條例第64條之2第1項、第2項規定之認定標準相符者，毋庸
    記載原因、種類及提出證明文件，亦為消債條例施行細則第
    21之1條第3項所明定。是以債務人戶籍地之臺南市政府公告
    111年度每人每月最低生活費14,230元之1.2倍計算，債務人
    每月必要生活費用即應以17,076元(計算式：14,230元×1.2
    倍＝17,076元)為認定基準。債務人陳報其個人每月必要生活
    費用17,076元(見本院卷第21頁)，雖未提出證明文件，但未
    逾上開生活費標準，依上開說明，應為可採。
　⒊據最大債權金融機構遠東銀行於前置調解程序中向本院陳報
    ，其於調解期日前曾先行以電話與債務人委任律師助理洽談
    調解方案，縱遠東銀行提供債權本金681,912元、分180期、
    零利率、月付3,789元之還款方案，因債務人表示尚欠資產
    公司，每月僅能清償銀行及資產公司合計3,000元，無法負
    擔遠東銀行提供之還款方案，認為顯無調解成立之可能，故
    未出席調解期日(見調解卷)。以債務人目前每月收入18,600
    元，扣除其個人每月生活必要費用17,076元，餘款1,524元(
    計算式：18,600元－17,076元＝1,524元)，確已無法負擔上開
    分期還款方案，遑論債務人尚欠元大國際資產公司債務未清
    償，是債務人陳稱其收入無法負擔全部債務，應堪採信。又
    債務人名下除有遠雄人壽保險股份有限公司5張保單價值準
    備金共233,848元、三商美邦人壽保險股份有限公司保單價
    值準備金13,445元、全球人壽保險股份有限公司4張保單價
    值準備金共65,993元，別無其他財產，此有債務人提出之全
    國財產稅總歸戶財產查詢清單、遠雄人壽保險股份有限公司
    批註書4份、三商美邦人壽保險股份有限公司111年7月8日函
    、全球人壽保險股份有限公司111年8月3日保單投保證明4份
    可參（見本院卷第55-73、217-247頁)，然依最大債權金融
    機構遠東銀行於前置調解程序中向本院陳報，債務人現積欠
    金融機構無擔保債務總額為2,049,360元(含本金681,912元
    、利息1,256,991元、違約金107,231元、其他費用3,226元)
    ，加計財團法人金融聯合徵信中心專用債權人清冊記載元大
    國際資產公司債務383,000元，合計為2,432,360元，扣除上
    開全部保單價值準備金313,286元，剩餘債務尚有2,119,074
    元（計算式：2,432,360元－313,286元＝2,119,074元)，倘以
    債務人每月所餘1,524元清償，至少需115年始能清償完畢（
    計算式：2,119,074元÷1,524/月÷12個月≒115年），可預見
    債務人終其一生難以清償完畢。據此堪認，債務人之經濟狀
    況，確已達不能清償債務之程度，而有更生之原因，及藉助
    更生制度調整其與債權人間之權利義務關係而重建其經濟生
    活之必要。
四、綜上所述，債務人係從事營業額平均每月20萬元以下小規模
    營業活動之自然人，其無擔保或無優先權之本金及利息債務
    總額未逾1,200萬元，前雖曾與債權銀行達成協議，但因不
    可歸責於己之事由，致履行有困難，嗣踐行前置調解程序，
    惟調解不成立，復未經法院裁定開始清算程序或宣告破產，
    而依其收入財產及必要生活支出之情形，已達不能清償債務
    之程度，又無消債條例第6條第3項、第8條或第46條各款所
    定應駁回更生聲請之事由存在，是債務人聲請本件更生，應
    予准許，爰裁定如主文所示。
中　　華　　民　　國　　111 　年　　10　　月　　28　　日
                  臺灣臺南地方法院消債法庭
                                  法  官  張桂美
以上正本係照原本作成。
本裁定不得抗告。
本裁定已於111年10月28日下午5時公告。　　　　　　　　　　
中　　華　　民　　國　　111 　年　　10　　月　　28　　日
                                  書記官  林彥丞